臺灣高等法院高雄分院刑事判決　　　 94年度勞安上訴字第1號
　　上　訴　人
　　即　被　告　亞太隆剛鋼鐵有限公司
　　兼　代表人　甲○○
　　前列二人共同
　　選任辯護人　彭大勇　律師
上列上訴人因業務過失致死等案件，不服臺灣高雄地方法院93年
度勞安訴字第4 號中華民國94年1 月31日第一審判決（起訴案號
：臺灣高雄地方法院檢察署93年度偵字第8218號），提起上訴，
本院判決如下：
    主  文
上訴駁回。
甲○○緩刑貳年。
    事  實
一、甲○○係設於高雄市○鎮區鎮○路7 號之「亞太隆剛鋼鐵股
    份有限公司」（以下簡稱亞太隆剛公司）之董事長並為實際
    之經營負責人，負責綜理公司之各項業務及決策，並處理工
    作場所之安全維護、設備維修及人員指派等事項，為從事熔
    煉鋼鐵業務之人，並為勞工安全衛生法第2 條第2 項所稱之
    「雇主」。吳有全於亞太隆剛公司擔任技術員之職務，負責
    熔鐵作業之運轉操作，甲○○為吳有全之雇主，其本應注意
    使勞工從事將鑄件鐵下腳料及沖床鐵投入金屬熔爐之高溫作
    業時，為防止熔爐內存在含水分之密閉空間導致熔鍊過程中
    溫度升高至一定程度，造成該密閉空間內之水分氣化，產生
    高壓氣體致生氣爆，使爐內鋼液、爐渣大量噴出，而有高溫
    火焰致人死傷，應事先確定由露天堆置場運送之鑄件鐵下腳
    料及沖床鐵未存有雜含水分之密閉空間，始得開始作業，另
    為防止爆炸所生火焰或高熱物飛出致工作人員死傷，除應有
    適當防護裝置及置備適當之防護具外，並應使勞工確實使用
    ，以確保勞工生命、身體之安全，而依當時之情況，亦無不
    能注意之情事，竟疏未注意，致吳有全於91年9 月8 日上午
    4 時10分許，在電弧熔鐵爐工廠擔任熔鐵電量控制儀表作業
    ，於熔鐵完成，操作按鈕打開電弧熔鐵爐之爐門，並至爐門
    前準備觀察熔鐵狀態及作熔鐵之測溫工作時，因爐內仍存有
    含水分之密閉空間，致熔煉過程中產生之高溫使水分氣化，
    而於該密閉空間內無法即時排出，而形成高壓氣體，壓力致
    一定程度乃衝出該密閉空間，造成氣爆，及未依公司規定穿
    戴防熱衣，而遭噴出之高溫火焰及鋼液灼傷，雖經送醫急救
    ，仍於91年9 月16日下午3 時30分許，因廣泛性灼傷，多重
    器官衰竭而傷重不治死亡。
二、案經被害人吳有全之妻乙○○訴由臺灣高雄地方法院檢察署
    檢察官暨經臺灣高雄地方法院檢察署相驗後自動檢舉偵查起
    訴。
    理  由
一、訊據上訴人即被告甲○○對於其為亞太隆剛公司之負責人，
    被害人吳有全為該公司所僱用之員工，且被害人吳有全確於
    上開時、地從事熔鐵作業之運轉操作時，因未穿著防護衣為
    金屬熔爐噴出之高溫火焰灼傷致死等情，固不諱言，惟否認
    有何違反勞工安全衛生法及業務過失致死之犯行，辯稱：我
    公司係採分層負責有班長或其他之主管負責熔煉廢鐵之工作
    ，且本件被害人並非因高溫水蒸氣爆炸而遭灼傷致死，而係
    其開啟爐門時未依規定站在側面，而正對爐門致遭爐內噴出
    之鋼液灼傷，被害人又穿著公司所提供之防護衣，致造成嚴
    重之灼傷而死亡，惟被害人進入公司服務時已參加公司所舉
    辦之安全衛生教育訓練，並發予安全衛生工作守則，禁止爐
    門開啟時站於爐門正前方，公司並依規定準備有防護衣並要
    求員工使用，本件應係被害人未遵守規定於開啟爐門時站立
    爐門正前方，且未依規定穿著防護衣所致，我並無何過失可
    言等語。
二、經查：
（一）本件發生災害之熔爐爐口，於事發後殘留大量之鋼液，且
      爐口有毀損及爐門變形之痕跡，有現場相片八張及高雄市
      政府勞工局勞工檢查所93年2 月23日高市勞檢一字093000
      1576號函及所附之職業災害檢查報告書1 份在卷可憑（見
      相驗卷第9 頁、第10頁），參酌證人林玉堂於原審審理中
      證稱：我當時聽到異常之迸一聲，始跑出來看等語（見原
      審卷第119 頁），顯見本件事發時熔爐確有發生爆炸，而
      非一般熔煉過程中正常爐渣之噴出，而熔煉鋼鐵並無其他
      爆炸物質，本件災害報告認定為氣爆造成本件災害應屬可
      信。
（二）本件係從事廢鐵熔解作業前，因未清除爐內修補後耐火材
      料內含水分或廢鐵內積存水分，致熔解過程中產生水蒸氣
      氣爆，及未確實使勞工吳有全依規定穿戴防熱衣工作，致
      被害人於進行廢鐵熔解作業時，遭氣爆及所噴出高溫熱氣
      及鋼液灼傷致死，此業據高雄市政府勞工局勞工檢查所93
      年2 月23日高市勞檢一字0930001576號函及所附之職業災
      害檢查報告書載明甚詳，且本件職業災害經本院送請國立
      中山大學鑑定結果，亦認為該看法，有中山大學鑑定報告
      1 份在卷足憑。況經證人即負責本件職業災害檢查之高雄
      市政府勞工局工檢查所人員蔡振華於原審93年12月27日到
      庭結證證稱，本件熔鐵過程中並未有外來之水份侵入，如
      將熔爐內或廢鐵內之水份於熔煉前加以清除，應可避免本
      件之氣爆發生等語（見原審卷第100 頁），又於原審94年
      1 月17日審理時結證稱：本件係在熔煉鐵件時，有異物堵
      住鑄鐵件之圓孔，使孔內之水份處於密閉狀態，之後原鐵
      融化形成鋼液狀態覆蓋圓孔之上，水份已汽化但因有異堵
      塞無法衝出該密閉之空間，後因溫度持續昇高，異物可能
      被衝開或融化，因為持續加溫造成水份之壓力昇高，到一
      定程度就會產生爆炸等語（見原審卷第159 頁），復參之
      證人即被告亞太隆剛公司之領班林玉堂於原審審理中亦到
      庭結證稱：如果有水份留在爐內之密閉空間，該空間被打
      開時，上面的鋼液就會產生爆炸，可能上層之鑄鐵件已經
      融掉，但下層還沒有融，如果下層有密閉的水份，氣爆時
      上面可能會有鋼液，使爐內產生爆炸等語（見原審卷第
      132 頁），綜此以觀，本件氣爆原因是否為該災害報告所
      稱之爐內耐火材料含水分或鑄鐵件圓孔內含水分，或因其
      他原因致爐內有含水分密閉空間存在，固未能確認，然爐
      內必有含水分之密閉空間存在，始可能於熔煉過程中產生
      氣爆應屬無疑，從而，本件應係被害人於進鐵料熔煉時，
      被告未事前設有一定之確認程序及措施，以確實將爐內或
      廢鐵之水份加以完全清除，避免爐內有含有水分之密閉空
      間存在，致熔煉過程中熔爐內密閉空間之水分氣化產生水
      蒸氣，該水蒸氣復在密閉空間內無法排出，而積蓄在爐內
      致一定程度時因壓力過高而產生爆炸無誤。
（三）又證人即被害人之同事郭中成於原審審理中亦到庭結證稱
      ：進行熔鍊廢鐵工作時，因天氣熱且測溫之工作不用1分
      鐘，所以大部分時候未穿隔熱衣，我們晚上工作幹部大部
      分都未在工廠，所以要穿的人就穿，不穿的人就沒有穿等
      語（見原審卷第106 頁、第107 頁），顯見被告就其公司
      內部人員進行熔煉廢鐵之業務時，並未確實要求使用防護
      衣，以防止身體遭意外噴出之高溫物體灼傷。
（四）按雇主對防止高溫及高壓氣體等引起之危害，應有符合標
      準之必要安全衛生設備，此勞工安全衛生法第5 條第1 項
      第6 款、第8 款定有明文，又雇主使勞工從事將金屬碎屑
      或碎片投入金屬熔爐之作業時，為防止爆炸，應事前確定
      該金屬碎屑或碎片中未雜含水分、火藥類等危險物或密閉
      容器等，始得作業，且雇主對於熔礦爐、熔鐵爐、玻璃熔
      解爐、或其他高溫操作場所，為防止爆炸或高熱物飛出，
      除應有適當防護裝置及置備適當之防護具外，並使勞工確
      實使用，此勞工安全衛生設施規則第182 條及第285 條分
      別定有明文。被告甲○○係被告亞太隆剛公司之董事長並
      為實際負責經營之人，公司下設有財務部、管理處及生產
      部等3 大部門，生產部涉有包含發生本災害之煉鋼室，被
      告甲○○既係公司之實際負責人，對於公司之員工平日之
      作業安全訓練，及員工對於作業安全之規定是否落實，自
      負有瞭解督導之責，以避免員工未依作業安全之規定程序
      進行各項作業，以保障工作勞工之安全，不得以其下尚有
      其他幹部即免此責任，其應注意遵守上開規定，且無不能
      注之情形情事，竟疏未注意確使其所僱用之員工，依上開
      規定在進行金屬熔煉之作業前，確實排除熔爐內或廢鐵存
      有密閉空間內含水分之情形，復未確實要求其員工進行廢
      鐵熔煉之作業時使用防護衣，其確有過失並違反上開勞工
      安全衛生法之規定；又本件被害人確係於進行廢鐵熔解作
      業時因遭高溫熱氣灼傷致死之事實，業經檢察官督同法醫
      師相驗，並制有勘驗筆錄、鑑定驗斷書、相驗屍體證明書
      及現場相片8 張附卷可稽，被告亞太隆剛公司與甲○○違
      反勞工安全衛生法及業務上之過失之行為與被害人死亡間
      ，確有相當之因果關係。
（五）綜上所述，足見被告甲○○所辯，顯係協則之詞，不足採
      信。本件罪證明確，被告2 人上開犯行，均堪認定。
三、被告甲○○既為事業之經營負責人，屬勞工安全衛生法第5
    條第1 項所規定之雇主，其違反勞工安全衛生法第5 條第1
    項第6 款、第8 款之規定，致生同法第28條第2 項第1 款之
    職業災害，應依同法第31條第1 項之規定論處；而被告亞太
    隆剛公司為法人，則應依同法第31條第2 項規定，科以第1
    項之罰金刑；又被告甲○○復為從事業務之人，於執行業務
    中過失致人於死，核其所為，另犯刑法第276 條第2 項之業
    務過失致人於死罪。被告甲○○係以1 行為而觸犯上開2 罪
    名，為想像競合犯，應依刑法第55條之規定，從一重之業務
    過失致死罪論處。
四、原審以被告等罪證明確，因予適用勞工安全衛生法第31條第
    1 項、第2 項、刑法第11條前段、第276 條第2 項、第55條
    、第41條第1 項前段，罰金罰鍰提高標準條例第1 條前段、
    第2 條之規定，並審酌本件被告甲○○過失之程度及違反勞
    工安全衛生法之情節尚非重大，被害人未依公司之規定於本
    件作業時穿著防護衣，且有於熔爐正前方觀察熔鐵狀態之不
    安全動作，其亦有過失（此部分業據證人林玉堂於本院審理
    中證述稱公司有規定在取樣、測溫及看爐況時要穿防護衣等
    語屬實，並與證人即亞太隆剛公司郭中成所證述按公司規定
    要穿隔熱衣等語相符，並有公司安全衛生工作守則第六章之
    規定內容影本在卷可按，又本件被害人於本件氣爆時係可能
    站之於爐門正前方，此為不安全動作，有上開災害檢查報告
    1 份在卷可查，被害人從事煉鐵工作多年自無不知之理），
    惟被告犯後並未坦承犯行，且尚未與被害人家屬和解，犯後
    態度尚難謂佳等一切情狀，量處被告甲○○有期徒刑4 月，
    並諭知如易科罰金之折算標準，被告亞太隆剛公司罰金新台
    幣10萬元，其認事用法核無違誤，所處之刑亦屬適當。被告
    上訴意旨，仍執前詞，否認犯罪，指摘原判決不當，為無理
    由，應予駁回。但查：被告甲○○未曾受有期徒刑以上刑之
    宣告，有卷內前科表可查，經此偵審程序教訓，應知所警惕
    諒無再犯之虞，且於本院審理中已與被害人家屬和解，賠償
    新台幣210 萬元，且不再追究被告之民、刑事責任，有該和
    解書1 份在本院卷足憑，告訴人乙○○雖於本院審理時表示
    仍要追究被告之刑事責任，然其既於和解時表明不再追究被
    告之民、刑事責任，卻於和解後為相反之表示，顯有違誠信
    原則，本院認所宣告之刑，以暫不執行為適當，併諭知緩刑
    2 年，以勵自新。
據上論斷，應依刑事訴訟法第368 條，刑法第74條第1 款，判決
如主文。
本案經檢察官張其主到庭執行職務。
中　　華　　民　　國　　94　　年　　12　　月　　20　　日
                  刑事第二庭    審判長法  官  林正雄
                                      法  官  陳啟造
                                      法  官  黃壽燕
以上正本證明與原本無異。
被告甲○○如不服本判決應於收受本判決後10日內向本院提出上
訴書狀，其未敘述上訴理由者，並得於提起上訴後10日內向本院
補提理由書狀（均須按他造當事人之人數附繕本）「切勿逕送上
級法院」。
其餘部分不得上訴。
中　　華　　民　　國　　94　　年　　12　　月　　20　　日
　　　　　　　　　　　　　　　　　　　書記官  黃一秋
附錄本判決論罪科刑法條：
勞工安全衛生法第31條
  違反第5 條第1 項或第8 條第1 項之規定，致發生第28條第2
  項第1 款之職業災害者，處3 年以下有期徒刑、拘役或科或併
  科新台幣15萬元以下罰金。
  法人犯前項之罪者，除處罰其負責人外，對該法人亦科以前項
  之罰金。
中華民國刑法第276 條
  因過失致人於死者，處2 年以下有期徒刑、拘役或2 千元以下
  罰金。
  從事業務之人，因業務上之過失犯前項之罪者，處5 年以下有
  期徒刑或拘役，得併科3 千元以下罰金。
